臺灣彰化地方法院民事判決
110年度重訴字第155號
原      告  洪嘉佑  
訴訟代理人  王昌鑫律師
複代理人    張惠雅  
被      告  葉鐘鍈  
                      居彰化縣○○市○○路0段○○○巷00    弄00號
訴訟代理人  盧錫銘律師
上列當事人間請求損害賠償事件，本院於民國111年6月7日言詞
辯論終結，判決如下：
    主  文
一、被告應給付原告新臺幣5,637,554元，及自民國111年2月9日
    起至清償日止，按週年利率百分之5計算之利息。
二、原告其餘之訴駁回。
三、訴訟費用由被告負擔百分之90，餘由原告負擔。
四、本判決第一項於原告以新臺幣1,880,000元供擔保後，得假
    執行。但被告如以新臺幣5,637,554元為原告預供擔保後，
    得免為假執行。
五、原告其餘假執行之聲請駁回。
    事實及理由
壹、程序事項：
　  按訴狀送達後，原告不得將原訴變更或追加他訴，但擴張或
    縮減應受判決事項之聲明者，不在此限，民事訴訟法第255
    條第1項第3款定有明文。本件原告起訴原聲明：被告應給付
    原告6,325,000元，及自民國110年6月5日起至清償日止，按
    週年利率百分之5計算之利息；嗣於111年6月7日當庭變更聲
    明為：被告應給付原告前開金額，及自起訴狀繕本送達翌日
    起至清償日止，按週年利率百分之5計算之利息等語（見本
    院卷第255頁），就利息請求部分核屬縮減應受判決事項之
    聲明，揆諸前開說明，應予准許。
貳、兩造陳述：
  一、原告主張：
　  ㈠查兩造原為夫妻關係，嗣於110年8月25日離婚。兩造於婚
      姻關係存續期間之105年3月，購入台中市○○區○○段000地
      號土地（權利範圍1000分之41，下稱系爭土地），及其上
      坐落同段1830建號建物（門牌號碼：台中市○○○○路○段000
      號3樓之3，下稱系爭建物，與系爭土地合稱系爭房地），
      為兩造所共有，應有部分各2分之1。系爭房地於110年4月
      間由伊委由被告出售，出售價金為新臺幣（下同）1265萬
      元，並於110年6月4日辦妥所有權移轉登記。詎料被告自
      買方取得上開買賣價金後，竟據為己有，拒絕將上開買賣
      價金之2分之1即6,325,000元交付伊，為此原告爰依侵權
      行為、不當得利及委任之法律關係，擇一為原告有理由之
      勝訴判決等語。
　  ㈡並聲明：1.被告應給付原告6,325,000元，及自起訴狀繕本
      送達之翌日起至清償日止，按週年利率百分之5計算之利
      息；2.願供擔保，請准宣告假執行。
  二、被告辯稱：
　  ㈠系爭房地係伊於105年3月間向訴外人裕盛建設股份有限公
      司(下稱裕盛公司)所預購，其中系爭土地之買賣價金為64
      2萬元、系爭建物之買賣價金為445萬元，合計總買賣價金
      1,087萬元，系爭建物於106年4月24日建築完成。其中於
      建築完成前之預收工程款449萬元、及完工後之餘款即106
      年7月15日10萬元、106年10月5日28萬元，以上合計487萬
      元均係由伊支付，除少數款項係以現金交付外，大部分之
      款項係以伊所有之台灣土地銀行南屯分行之支票交付予裕
      盛公司。系爭建物於建築完成後，伊遂向裕盛公司所配合
      之上海商業儲蓄銀行中港分行(下稱上海商銀)為貸款，惟
      經該行表示伊之收入與能借款之金額不符，遂將系爭房地
      之應有部分各2分之1借名登記於原告名下，並借用原告之
      名義向上海商銀貸款新台幣600萬元，以系爭房地設定抵
      押權720萬元作為借款之擔保，由伊擔任借款之連帶保證
      人，於106年7月5日借款600萬元並轉匯予裕盛公司。且伊
      於貸款後，上海商銀之存摺均由伊使用、保管，伊分別於
      106年7月17日、108年2月14日由伊於台灣土地銀行南屯分
      行之帳戶匯款400萬元、170萬元，合計伊所支付前開款項
      已達872萬元。另原告於108年3月11日為體恤被告操持家
      務並為原告生育3名子女，原告並贈與50萬元清償上海商
      銀之借款。
　  ㈡另系爭房地之水電費、管理費、房屋稅等均係由伊繳納，
      系爭房地之所有權人實為伊一人，伊自始就系爭房地均以
      所有權人之地位為使用、收益並處分系爭房地並保管系爭
      房地之土地、建物所有權狀等語。
　  ㈢並聲明：1.原告之訴及假執行之聲請均駁回。2.如受不利
      之判決，願供擔保請准宣告免為假執行。 
參、不爭執事項（本院卷第259頁，並依本判決論述方式修正之
    ）：
　一、105年3月間被告以個人名義購入系爭房地，總價1087萬元
      （含系爭土地642萬元、系爭建物445萬元），登記為兩造
      各自所有應有部分2分之1。
　二、106年4月間原告具名向上海商銀訂立個人房貸借款契約，
      貸款金額600萬元。
　三、系爭房地由被告於110年6月4日出售予訴外人謝沛岑並辦
      妥移轉登記，總價金為1265萬元。
　四、兩造於110年8月25日離婚。
肆、本院之判斷：
　一、按夫妻未以契約訂立夫妻財產制者，除本法另有規定外，
      以法定財產制，為其夫妻財產制。夫或妻之財產分為婚前
      財產與婚後財產，由夫妻各自所有。民法第1005條、第10
      17條第1項前段分別定有明文。經查兩造係於99年10月12
      日結婚（本院卷第15頁），卷內並無婚後兩造曾約定夫妻
      財產制之事證。而105年3月間購入系爭房地，登記為兩造
      各自所有應有部分2分之1等情，為兩造所不爭執。準此，
      系爭房地乃係兩造於婚姻關係存續中取得之婚後財產，且
      兩造復未約定夫妻財產制，揆諸前揭規定，自應由兩造各
      自所有應有部分2分之1。
　二、被告抗辯：伊將系爭房地之2分之1所有權借名登記於原告
      名下，實則系爭房地為伊一人所有，有無理由？
　　㈠按當事人主張有利於己之事實者，就其事實有舉證之責任
      ，民事訴訟法第277條前段定有明文。民事訴訟如係由原
      告主張權利者，應先由原告負舉證之責，若原告先不能舉
      證，以證實自己主張之事實為真實，則被告就其抗辯事實
      即令不能舉證，或其所舉證據尚有疵累，亦應駁回原告之
      請求。次按稱借名登記者，謂當事人約定一方將自己之財
      產以他方名義登記，而仍由自己管理、使用、處分，他方
      允就該財產為出名登記之契約，是出名人與借名者間應有
      借名登記之意思表示合致，始能成立借名登記契約。又不
      動產登記當事人名義之法律關係原屬多端，主張借名登記
      者，自須就雙方間有「意思表示互相一致」，以及「屬於
      一方現在或將來之財產」以他方名義登記為所有人或其他
      權利人之事實，負舉證之責任。且主張有借名委任關係存
      在事實之當事人，於對造未自認下，須就此項利己事實證
      明至使法院就其存在達到確信之程度，始可謂已盡其依民
      事訴訟法第277條前段規定之舉證責任（最高法院100年度
      台上字第1972號、102年度台上字第1833號判決、103年度
      台上字第1637號判決、107年度台上字第542號判決要旨參
      照）。揆諸上開說明，關於被告主張伊將系爭房地之2分
      之1所有權借名登記於原告名下，實則系爭房地為伊一人
      所有等情，為原告所否認，被告自應就攸關系爭借名登記
      契約成立要件之事實負舉證責任。　　
　　㈡被告主張伊將系爭房地之2分之1所有權借名登記於原告名
      下，無非係以：系爭房地之頭期款、預收工程款及後續貸
      款大多由被告支付。系爭房地過戶後，相關水電費、管理
      費、房屋稅均由被告支付；且伊保管系爭房地之土地、建
      物所有權狀等事證為據。惟：
　　　⒈按出名人與借名人間應有借名登記之意思表示合致，始
        能成立借名登記契約；尚不能僅因一方出資購買財產而
        登記於他方名下，即謂雙方就該財產成立借名登記契約
        （最高法院111年度台上字第216號判決要旨參照）。被
        告固陳稱：已支付系爭房地相關價款872萬元云云，然
        亦自認原告曾出資50萬元（本院卷第53頁、第256頁）
        ，據此已難認購買系爭房地之款項，均由被告一人所支
        出。縱認購買系爭房地之金額大部分係由被告所出資，
        惟以自己之資金出資購買不動產後，以他人名義為登記
        者，其當事人間內部之法律關係多端，可能為消費借貸
        、借名登記、信託登記、贈與或其他有名、無名契約甚
        至混合契約之法律關係，原因不一而足。尤以夫妻之間
        於婚姻關係存續中，由一方出資支付不動產房屋價款，
        他方取得不動產所有權之原因，除上開事由外，更可能
        基於共同活之信任、感謝配偶對家庭之協力貢獻、兩情
        相悅之給付、生計分擔之考量或家庭生活費用分擔之約
        定等，並非必然如被告所辯稱之借名登記關係。
　　　⒉關於被告主張：水電費、管理費、房屋稅均由被告支付
        乙節，為原告所否認（本院卷第123頁），而核諸被告
        所提出水費通知單、房屋稅繳款書及管理費收據，均記
        載有原告姓名，卷內並無其他事證足以證明上開稅費均
        為被告單獨出資繳納支付，故被告前揭主張，並非無疑
        。又按夫妻關係存續期間，雙方如何分擔家庭生活費用
        及相關必要支出，因實際生活狀況、夫妻各自經濟能力
        、家事勞動或其他情事而異，尚難一概而論。又夫妻間
        統籌彼此收入，協調由各自帳戶分別支付個別項目之生
        活費用與必要支出，亦非罕見。查原告主張：兩造是夫
        妻，伊的錢由被告管理等語，對此被告固有所爭執，但
        亦陳稱相關費用是向原告要很多次，才要到等語（本院
        卷第258頁），足徵原告並未將家庭生活費用與必要支
        出，完全置之不顧。從而縱由被告繳納系爭房地相關之
        稅費，依前揭說明，亦不足推認有兩造間對系爭房地有
        借名登記協議。
　　　⒊另被告主張保管系爭房地之土地、建物所有權狀云云，
        然而在夫妻關係存續期間，因共同生活而同居於一室，
        日常活動範圍重疊，相互間難保有個人私密空間，則不
        動產權狀究係由何人持有，或一方宣稱持有權狀是否即
        逕行排除他方持有，殊值商榷；亦無法排除不動產權狀
        交由配偶一方保管之可能。從而尚難單純以被告持有系
        爭房地所有權狀乙情，即逕認系爭房地之實際所有權人
        為被告一人，而無視不動產登記制度所彰顯登記之公示
        性與絕對效力。
　　　⒋又查被告就系爭房地於何時、何地、以何方式為借名之
        要約、承諾，及意思表示之合致等攸關系爭借名登記契
        約成立要件之事實，並未舉證以實其說，自難僅憑被告
        單方陳述，即認定其間之借名登記關係。
　　㈢綜上，被告執以前詞而抗辯伊將系爭房地之2分之1所有權
      借名登記於原告名下，實則系爭房地為伊一人所有云云，
      尚難憑採。
　三、原告主張被告應給付出售系爭房地所得2分之1價金，有無
      理由？
　　㈠原告得否依不當得利法律關係請求被告返還所受利益？
　　　⒈按不當得利依其類型可區分為「給付型之不當得利」與
        「非給付型不當得利」，前者係基於受損人有目的及有
        意識之給付而發生之不當得利，後者乃由於給付以外之
        行為（受損人、受益人、第三人之行為）或法律規定所
        成立之不當得利。又於「非給付型之不當得利」中之「
        權益侵害之不當得利」，凡因侵害歸屬於他人權益內容
        而受利益，致他人受損害，即可認為基於同一原因事實
        致他人受損害，並欠缺正當性；亦即以侵害行為取得應
        歸屬他人權益內容的利益，而不具保有該利益之正當性
        ，即應構成無法律上之原因，成立不當得利（最高法院
        100年度台上字第899號判決、101年度台上字第1722號
        判決要旨參照）。
　　　⒉查兩造關於將系爭房地出售予謝沛岑之原因固有不同主
        張，惟對於出售系爭房地之買賣行為與處分行為效力，
        兩造並未予以爭執；則系爭房地已移轉登記予謝沛岑，
        而由謝沛岑取得系爭房地所有權，至為明確。參以關於
        被告抗辯將2分之1應有部分借名登記於原告名下乙節為
        無理由，已如前述，系爭房地為兩造共有應有部分各2
        分之1，亦無疑義。核諸讓售系爭房地而取得價金，即
        為所有權之變形，則前開被告出售行為，使原告喪失對
        系爭房地2分之1所有權，卻未取得任何價金而受有損害
        ；反觀被告取得出售系爭房地全部價金，除其因有系爭
        房地應有部分2分之1，而得保有該部分價金外，另就本
        應歸屬於原告2分之1權利之價金，顯然不具保有利益（
        對價）之正當性，揆諸前揭說明，自係「無法律上原因
        」而受有利益，致他人受損害而成立不當得利，原告自
        得依不當得利法律關係請求被告返還其所受利益。　　
　　㈡被告應依不當得利法律關係返還之利益數額為何？
　　　⒈按不當得利制度不在於填補損害，而係返還其依權益歸
        屬內容不應取得之利益，故依不當得利法則請求返還之
        範圍，應以受領人所受之利益為度，非以請求人所受損
        害若干為準，且關於應返還數額之計算，應以返還義務
        成立時為準（最高法院61年台上字第1695號裁判、99年
        度台上字第842號判決意旨參照）。
　　　⒉系爭房地出售予謝沛岑，總價金為1265萬元，固為兩造
        不爭執於前。惟被告因出售系爭房地實際所獲得之金額
        ，尚需加計履約保證專戶利息49元，並扣除仲介服務費
        240,000元、未清償貸款餘額1,131,147元及賣方履約保
        證費3,795元（另買方履約保證費3,795元，則應由謝沛
        岑負擔，而於兩造無涉，參本院卷第115頁）後，最終
        金額應為11,275,107元【計算式：12,650,000元＋49元－
        240,000元－1,131,147元－3,795元＝11,275,107元】。則
        原告基於本應歸屬其2分之1權利內容，得請求被告返還
        不當得利之金額，即為前開被告最終所取得11,275,107
        元利益半數即5,637,554元【計算式：11,275,107元×1/
        2＝5,637,554元，元以下四捨五入】。是原告主張依不
        當得利法律關係，請求被告給付5,637,554元之範圍內
        ，即屬有據，逾此部分，則無理由。
　　㈢末按原告以單一之聲明，主張二以上訴訟標的，而請求法
      院擇一訴訟標的為其勝訴之判決者，乃所謂選擇訴之合併
      ，原依其中之一訴訟標的可獲全部受勝訴判決時，法院得
      僅就該項訴訟標的而為判決，對於其他訴訟標的無庸審酌
      （最高法院94年度台上字第2311號判決要旨參照），查原
      告係請求擇一有利原告判決，本件既經本院審理後，認定
      原告得依民法第179條返還前開金額，則其餘請求權即無
      審酌之必要，併此敘明。
　四、末按給付無確定期限者，債務人於債權人得請求給付時，
      經其催告而未為給付，自受催告時起，負遲延責任；其經
      債權人起訴而送達訴狀，或依督促程序送達支付命令，或
      為其他相類之行為者，與催告有同一之效力。遲延之債務
      ，以支付金錢為標的者，債權人得請求依法定利率計算之
      遲延利息。應付利息之債務，其利率未經約定，亦無法律
      可據者，週年利率為百分之5。民法第229條第2項、第233
      條第1項前段、第203條分別定有明文。查本件原告請求無
      確定期限，並以支付金錢為標的，則依上揭法律規定，原
      告就被告應給付之金額部分，請求自本起訴狀繕本送達被
      告（參本院卷49頁）翌日即111年2月9日起至清償日止，
      按法定利率即週年利率百分之5計算之利息，自屬有據。
伍、綜上所述，原告依民法第179條請求被告應給付原告5,637,5
    54元，及自111年2月9日起至清償日止，按週年利率百分之5
    計算之利息，為有理由，應予准許。逾此範圍之請求，為無
    理由，應予駁回。     
陸、兩造分別陳明願供擔保請准宣告假執行或免為假執行，核無
    不合，爰分別酌定相當之擔保金額予以准許。     
柒、本件事證已臻明確，兩造其餘攻擊防禦方法及證據，經核與
    判決結果不生影響，爰不予調查及一一論列，併此敘明。  
捌、據上論結，本件原告之訴一部為有理由，一部為無理由，爰
    依民事訴訟法第79條、第390條第2項、第392條第2項，判決
    如主文。  
中　　華　　民　　國　　111 　年　　6 　　月　　30　　日
                  民事第一庭    法　官 徐沛然
以上正本係照原本作成。
如不服本裁定應於送達後10日內向本院提出抗告狀，並繳納抗告
費新臺幣1,000元。　　　　　　　　　　　　　　　　　　
中　　華　　民　　國　　111 　年　　6 　　月　　30　　日
                                書記官 游峻弦